臺北高等行政法院判決　　　　　　　　　　　　　　八十九年度訴字第四○八七號
　　　　　　　　　　　　　　　.
　　原　　　告　富邦票券金融
　　　　　　　　股份有限公司
　　代　表　人　方志穆董事長.
　　訴訟代理人　乙○○律師
　　被　　　告　財政部臺北市國稅局
　　代　表　人　甲○○（局長）
　　訴訟代理人　丙○○
右當事人間因營利事業所得稅事件，原告不服財政部中華民國八十九年十一月一日台
財訴第0000000000號訴願決定，提起行政訴訟。本院判決如左：
    主  文
原告之訴駁回。
訴訟費用由原告負擔。
    事  實
壹、事實概要：
緣原告民國（以下同）八十六年度營利事業所得稅結算申報，原列報出售票券損失新
台幣（以下同）五九、四四六、八一九元，經被告初查否准認列；又原告申報尚未抵
繳之扣繳稅款一五、七七六、六一五元，被告初查以其中前手債券利息扣繳稅款七、
○七九、一八六元，否准抵繳原告本期應納稅額，乃相對調增其本期出售債券成本。
原告不服，申請復查，未准變更，提起訴願，遭駁回後，遂向本院提起行政訴訟。茲
摘敘兩造之訴辯意旨如左：
貳、兩造聲明：
一、原告聲明求為判決：
１、訴願決定及原處分均撤銷。
２、訴訟費用由被告負擔。
二、被告聲明求為判決：如主文所示。
、兩造之爭點：
一、原告出售短期票券損失五九、四四六、八一九元是否得自所得額中扣除？
二、扣繳憑單之利息所得人，得否將前手息扣繳稅額申報抵稅或退稅？
肆、兩造之理由：
一、原告主張之理由：
１、關於原告出售短期票券損失五九、四四六、八一九元是否得自所得額中扣除部分
    ：
(1)、查財政部六十九年八月二十五日台財稅第三七一一四號函係規定營利事業購入短
    期票券，未到期前出售所取得之利息收入，毋須扣繳稅款，亦免併計當期營利事
    業所得額課稅。其意係指短期票券以票券到期付息時之持票人為課稅主體，由扣
    繳義務人就票券發行日至到期日期間利息所得扣繳稅款；至於未到期前（前手）
    出售發生之所得，後手對之毋須扣繳稅額，前手亦不必將之申報併計當期營利事
    業所得稅。該函令並未規定買賣短期票券發生之損失，不得列為費用或損失。因
    此，財政部七十年一月二十九日台財稅第三○七六三號函規定營利事業購入短期
    票券，如未到期前出售予票券金融公司發生之損失，可作該事業當年度之損失處
    理，僅屬對於六十九年八月二十五日台財稅第三七一一四號函之補充說明，前後
    一貫。故歷年來票券公司買賣短期票券發生之損失，均得列為當年度損失處理，
    稅捐機關概予核定。
(2)、惟財政部於八十七年七月二十三日以台財稅第八七一九五四八○一號函：「營利
    事業購入短期票券，在未到期前出售發生之所得，依本部六十九年八月二十五日
    台財稅第三七一一四號函規定，並不發生繳納所得稅問題，亦免予併計營利事業
    所得額；其在未到期前出售發生之損失，亦不得列為費用或損失，於計算營利事
    業所得額時減除。」，變更七十年一月二十九日台財稅第三○七六三號函之見解
    ，認如所得全部應課稅，則損失全部可認列；反之，如所得全部不課稅，則損失
    全部不認列。此種推論方法，於法無據。蓋稅捐法令乃國家為體現財經政策而制
    定。國家為特別獎勵某種經濟行為，自得為「不對稱」之稅賦規定。反之，國家
    如特別限制某種經濟行為，亦得為「不對稱」之稅賦規定。例如所得稅法第四十
    二條規定轉投資收入免稅，但營利事業所得稅查核準則第九十九條則規定投資損
    失已實現者可以認列。可見財政部六十九年八月二十五日台財稅第三七一一四號
    函令規定到期前出售短期票券之所得免稅，並不當然意指到期前出售短期票券之
    損失不得認列，八十七年七月二十三日台財稅第八七一九五四八○一號函基於六
    十九年八月二十五日台財稅第三七一一四號函所為「對稱式」之反面推論，顯為
    錯誤。
(3)、按所得稅法第二十四條第一項規定營利事業之損失，除法律有明文規定不得認列
    外，均應准予認列，不得以行政命令為相反之規定。所得稅法對於短期票券交易
    發生之損失既無明文規定不得認列，被告依財政部與母法相反之函釋所為核定，
    顯然牴觸母法。復依所得稅法第十四條第四款第三目第二段規定，短期票券係採
    分離課稅，到期前之買賣，後手均對前手「預扣」按截至轉讓日前之擬制利息額
    的擬制扣繳稅額〔例如買賣價格為十一萬元，其中一萬元為截至買賣日擬制之利
    息，則後手（買方）會預扣該部分之擬制扣繳稅額〕，則前手並非無實質的稅捐
    義務。因此，如採「對稱式」推論，前手因買賣而受有損失者，亦應准予認列。
    再就票券市場實務而言，未到期買賣短期票券之所得均扣計百分之二十之分離稅
    款，並非停止課徵之交易所得，僅係將每一手之分離稅款於到期時繳付。原告八
    十六年度已依所得稅法第二十四條第二項之規定給付利息時，就利息所得採百分
    之二十分離課稅方式就源扣繳，既有繳納票券交易所得分離稅款之事實，則買賣
    票券損失五九、四四六、八一九元理當應予認列，自所得額中扣除。
２、關於扣繳憑單之利息所得人，得否將前手息扣繳稅額申報抵稅或退稅部分：
(1)、按政府公債係指政府發行，約定於一定日期返還票面本金，及於各期付息日兌付
    一定利息之有價證券；依「中央登錄公債作業要點」第三十二條規定及財政部六
    十四年九月四日台財稅第三六四四○號函令意旨，可知政府公債不論曾否轉讓，
    應以付息日之持票人為兌領人及納稅義務人，就全部利息一次扣繳所得稅，任何
    債券任一期之利息，均「全部」歸當期付息日持票人所有，並無兩利息到期日間
    之「中間利息」（以下稱前手息），發行人除於各次利息到期日有給付該期「全
    期」利息之義務外，並無於兩利息到期日中間給付「部分」利息之義務。債券出
    賣人自始無就所謂「前手息」向發行人或付息機構請求給付或向原告（後手）請
    求「墊付」之權利，亦無以之為「利息所得」申報納稅之義務，原告或付息機構
    復無任何法律上權源對該所謂「前手息」扣繳稅款，更不可能謂該「前手息」之
    「扣繳稅款」為前手所有。在經濟及會計作業上，債券轉讓時容有擬制的「前手
    息」之觀念，實務上不論買斷、賣斷、附買回條件或附賣回條件之交易等，均採
    「除息交易」，即價格均包含自本期起息日起算至成交日（或給付結算日）止，
    按成交日（或給付結算日）所在兩付息日間實際天數之比例計算之所謂「利息」
    在內。惟在法律上債券轉讓之前後手間，應為證券交易關係，前手所獲得之所謂
    「前手息」，非「利息所得」，而係證券交易所得，不當作利息所得課稅，故不
    發生前手之債券利息的扣繳、抵繳或退稅等法律關係。
(2)、又按個人一般多未設帳，不可能就個人之利息所得認定其成本准予減除，故所得
    稅法第十四條所定個人利息所得並無得減除成本之規定；反之，營利事業依所得
    稅法第二十四條第一項規定，應以收入減除成本費用等之純益額為所得額，即營
    利事業買賣債券所得之利息收入，仍應以減除成本費用後之淨利息額為利息所得
    合併課稅。財政部六十四年九月四日台財稅第三六四四○號函釋並未區分個人納
    稅義務人及營利事業納稅義務人，實務上有所疑義。因此，財政部七十五年七月
    十六日台財稅第七五四一四一六號函釋統一規定，債券利息到期日之持票人如為
    個人時，其應申報之課稅利息所得係兌領之利息；如係營利事業，依法應按持有
    期間，依債券之面值及利率計算利息收入，以免重複課稅。原告往年均按財政部
    七十五年七月十六日台財稅第七五四一四一六號函釋規定，按持有期間列報利息
    收入，並以兌領利息額之扣繳稅款抵繳營利事業所得稅，由於預期該項扣繳稅款
    可獲全數抵繳，因此在計算債券交易價格及成本利潤時均以此為前提；倘若原告
    扣繳稅款中之前手息扣繳稅額不准抵扣，將造成虛盈實虧。是以票券業者即將面
    臨鉅額損失，並因市場報價混亂，造成債券交易市場失序，進而影響公債之發行
    利率，反增加國庫負擔。
(3)、再按扣繳稅款係就給付予納稅義務人之所得金額，按照扣繳率扣繳；納稅義務人
    應申報之課稅所得淨額，可因減除成本費用，或享受扣除額，或依法免稅而小於
    扣繳基額。可見納稅義務人享受扣繳稅款之抵繳權利，繫於有無收入該當之扣繳
    基額，而與該扣繳基額依法應申報之課稅所得淨額無關，即扣繳基額與應課稅所
    得淨額不必然一致，納稅義務人不因之而喪失使用扣繳稅款之全部以抵繳所得稅
    或申退稅款之權利。本件原告如以附買回條件出售債券予個人（前手），該前手
    於付息日前賣回予原告，原告於付息日兌領之全期利息依法屬於原告，付息機構
    亦以該全期利息之全部扣繳稅款。原告應依財政部七十五年七月十六日台財稅第
    七五四一四一六號函，以持有期間按面值及利率計算利息收入申報課稅。自表面
    上觀察，原告係繳納小額之所得稅款而享受大額之扣繳稅款，似受有不當利益。
    惟事實上原告以「除息交易」方式買入債券，支付之價格包括所謂「前手息」之
    金額在內，故以原告持有期間按面值及利率計算之金額申報課稅，避免重複課稅
    ，並無稅賦不公平之結果。本案情形之所以產生稅賦不公平的假象，乃係政府對
    於個人前手所獲得之「前手息」（實為證券交易所得）停徵所得稅之結果。被告
    謂扣繳稅款限定應以自行繳納之稅款始有適用，如係指納稅義務人之「同一性」
    （就同一納稅義務人之所得扣繳），自係正確；但如係指「同額性」（扣繳基額
    與課稅所得淨額相同），則顯然錯誤。原告係就自己兌領之債券利息被扣繳之百
    分之十稅款，抵繳自己之稅款或申請退稅，符合納稅義務人之同一性。被告徒以
    原告申報課稅之利息額小於扣繳基額，即認不得享有系爭扣繳稅款，係誤認扣繳
    基額必須與申報課稅所得淨額「同額性」之錯誤。退萬步言，縱承認在法律上有
    「前手息」及「前手息扣繳稅額」，並承認付息機構在給付全期利息給「後手」
    時之扣繳，係對「前手」所實施之扣繳等觀念及事實，則依被告之理論推演，該
    等「前手息扣繳稅額」應歸「前手所有」，得由前手行使租稅抵繳權，始為適法
    及合理。惟實際上，該「前手息扣繳稅額」係由政府扣留，不許「前手」行使租
    稅抵繳權。其結果，該「前手息扣繳稅額」變成國庫所有。被告以此種理論上自
    相矛盾之擬制的租稅觀念，違法創稅，違反租稅法定主義。
(4)、被告主張財政部七十五年台財稅第七五四一四一六號函雖規定營利事業買賣公債
    ，可按持有期間列報利息收入，但並未規定營利事業於兩付息日間買回公債，按
    持有期間列報利息收入，即得以全期扣繳稅款抵繳其申報應稅額。惟按如稅法無
    明文規定，政府不得對人民課徵稅捐，為憲法第十九條之意旨。納稅義務人得以
    扣繳憑單抵繳稅款或申退稅款，乃所得稅法第九十九條及第一百條規定之權利，
    不容行政機關以行政命令加以限縮（法律之保留），亦無待行政機關另以行政命
    令許可始生效力。因此財政部無權以行政命令變更、減縮或取消人民以扣繳稅款
    全額抵繳（或退稅）之權利，更不得以某一行政命令未明文規定得抵繳為由，主
    張人民無權抵繳。如政府認為財政部七十五年台財稅第七五四一四一六號函釋有
    誤，應循立法方式制定法律，或至少於同一函令中為明文之釋示，或明令廢止該
    函釋。被告驟以行政裁量推翻之，違反租稅法定原則及信賴保護原則；且依稅捐
    稽徵法第一條之一規定：「財政部依法或稅法所發布之解釋函令，對於據以申請
    之案件發生效力，但有利於納稅義務人者，對於尚未核課確定之案件適用之。」
    ，亦僅能對嗣後新發行之債券有其適用，對於原已發行尚未屆還本期限之債券，
    依租稅法定主義，不得溯及適用。
(5)、查扣繳稅款必須依所得稅法第八十八條規定辦理，在債券附買回交易中，「前手
    息」無法依第八十八條辦理扣繳。故縱稅捐機關以違背母法之行政權力要求業者
    （即在兩兌息日中間出售債券之營利事業）就所謂「債券前手息」以利息收入之
    科目申報，但法律上給付人（後手營利事業）不可能辦理扣繳，亦不能依同法第
    九十二條辦理扣繳稅款之報繳及開具扣繳憑單，納稅義務人更不能依同法第七十
    一條及第一百條之規定，以扣繳稅額抵繳或申退稅款。次查，原告（及其他票券
    同業）有關債券交易均係以電腦程式處理，程式上依「除息交易方式」應付之所
    謂「前手息」的金額均為「全額」，絕無發生被告所指原告或其他同業有預扣所
    謂「前手息」之「應扣繳稅款」的可能性。原告兌領之利息中，其屬於所謂「前
    手息」部分，實際上原告已支付予前手，二者相抵，依財政部令函，原告不必併
    入申報。而原告所領利息（包括所謂「前手息」），全部屬於原告所有，發行人
    對之扣繳，自係對原告所為之扣繳。原告利用自己被扣繳稅額之全部以抵退自己
    之稅款，正當合法，不容被告違背母法及財政部現行有效令函之規定，自行「創
    稅」，剝奪人民財產。
(6)、復按營利事業所得稅查核準則第九十條第三款規定，係指扣繳義務人就扣繳他人
    之所得稅款，不得列為本事業之損費。本件系爭債券利息之扣繳義務人為發行人
    或付息機構，原告係受領利息所得之人，並不適用上開條款。又自會計上言，成
    本乃為取得財物（或勞務）所付出之代價，系爭扣繳稅款之利用，乃原告取得之
    預期利息，並非支付之代價，被告將之轉列為營業成本，於法無據，且與交易實
    情及會計原則相背。且扣繳稅款之租稅抵繳權乃公法上之權利，被告逕改核定轉
    列為私權行為之交易成本，尤屬違法。
二、被告主張之理由：
１、買賣票券損失部分：
(1)、按「營利事業所得之計算，以其本年度收入總額減除各項成本費用、損失及稅捐
    後之純益額為所得額。營利事業有第十四條第一項第四類利息所得中之短期票券
    利息所得，除依第八十八條規定扣繳稅款外，不計入營利事業所得額。」，所得
    稅法第二十四條定有明文。又按「．．．營利事業購入短期票券，在未到期前出
    售所取得之利息收入，毋需扣繳稅款，亦免併計當期營利事業所得額課稅。」、
    「營利事業購入短期票券，在未到期前出售發生之所得，依本部六十九年八月二
    十五日台財稅第三七一一四號函規定，並不發生繳納所得稅問題，亦免予併計當
    期營利事業所得額；其在未到期前出售發生之損失，亦不得列為費用或損失，於
    計算營利事業所得額時減除。」，分別經財政部六十九年八月二十五日台財稅第
    三七一一四號函釋及八十七年七月二十三日台財稅第八七一九五四八○一號函釋
    在案。
(2)、原告本期於其他費用項下列報買賣票券損失五九、四四六、八一九元。被告初查
    ，依首揭財政部函釋規定，否准認列。
(3)、經查原告本期雖於營業收入項下帳列買賣票券利益七六、三二九、一二六元，惟
    辦理本期營利事業所得稅結算申報時，已依首揭所得稅法第二十四條第二項規定
    帳外調減，申報營業收入二六五、三四五、七○四元，有其簽證會計師查核報告
    書附案資證。是系爭買賣票券損失，自不得列報為本期費用或損失，原告所訴不
    足採據，被告原核定，依首揭規定，尚無不合。
２、尚未抵繳之扣繳稅額部分：
(1)、按「納稅義務人應於每年二月二十日起至三月底止，填具結算申報書，向該管稽
    徵機關，申報其上一年度內構成．．．營利事業收入總額之項目及數額，以及有
    關減免、扣除之事實，並應依其全年應納稅額減除暫繳稅額、尚未抵繳之扣繳稅
    額及可扣抵稅額，計算其應納之結算稅額，於申報前自行繳納。」，行為時所得
    稅法第七十一條第一項定有明文。又按「本債票無論曾否轉讓，均應由付息機構
    ，以付息時之持票人為納稅義務人（記名式者為最後記名之人）就全部利息一次
    扣繳所得稅，並根據持票人之身分證明，依法填報扣繳憑單。納稅義務人為中華
    民國居住之個人或營利事業者，應將該項利息所得，依法填合併當年度所得申報
    所得稅。」、「營利事業或個人買賣國內發行之公債、公司債及票券金融債券，
    買受人若為營利事業，可由該事業按債券持有期間，依債券之面值及利率計算『
    利息收入』，如其係於兩付息日間購入債券，則以售價減除其購進該債券之價格
    及依上述計算之利息收入後之餘額作為其證券交易損益。買受人若為個人，因個
    人一般多未設帳，應一律以其兌領之利息金額併入其當期綜合所得稅課徵。」，
    分別經財政部六十四年九月四日台財稅第三六四四○號函釋及七十五年七月十六
    日台財稅第七五四一四一六號函釋有案。
(2)、原告本期申報尚未抵繳之扣繳稅額一五、七七六、六一五元。被告初查，以原告
    本期買回已到期債券之價款中屬於前手利息所得之扣繳稅款為其購入債券之成本
    ，乃將扣繳稅額七、○七九、一八六元轉入債券成本項下查核，核定尚未抵繳之
    扣繳稅額八、六九七、四二九元。
(3)、經查所得稅法第七十一條及第九十九條雖分別規定：納稅義務人得以暫繳及扣繳
    稅款抵繳結算申報之應納稅額，及憑扣繳憑單抵繳稅款，惟亦限定應以自行繳納
    之稅款始有其適用。又前揭財政部函釋雖規定營利事業買賣公債，可按持有期間
    列報利息收入，並未規定營利事業於兩付息日間買回公債，按持有期間列報利息
    收入，即得以全期扣繳稅款抵繳其申報應納稅額。本案原告於利息兌領日前買回
    公債，兌領之利息及扣繳稅款均為前手所有，本身並無所得，既無需課稅，且原
    告亦非扣繳稅款之實際納稅義務人，縱扣繳憑單係以原告名義開立，然系爭前手
    利息所得扣繳稅款非其負擔及繳納，依前述規定及首揭查核準則規定意旨，自不
    得以之抵繳應納稅款或申請退稅。又原告買回債券之全部購買價格為取得債券之
    成本，不得謂取得成本之一部分係得扣抵應納稅額之扣繳稅款，且債券之前手持
    有人既為實際利息所得者，因該項所得而發生之扣繳及納稅義務，依實質課稅原
    則，自應同屬於實際所得之人，況公法上之租稅扣抵權，非得以私經濟交易而移
    轉。是原告所訴各節核無足採。
(4)、原告當年度取得利息收入，依首揭財政部八十七年七月二十三日台財稅第八七一
    九五四八○一號函釋規定，以扣除購入債券前手利息所得七二、四七九、五四三
    元後之餘額列報利息收入一七○、五六二、七二七元，有其簽證會計師查核報告
    書附案資證。該部分買回債券兌領之利息及扣繳稅款七、○七九、一八六元（其
    中美銀債前手息為一、六八七、七○四元無扣繳稅款）均為前手所有，其本身既
    無該項所得，縱扣繳憑單為原告之名義，亦非扣繳稅款之實際納稅義務人，自不
    得以之抵繳應納稅額或申請退稅。是被告原核定，將系爭前手扣繳稅款轉入債券
    成本項下認列，否准抵繳本期應納稅額。依首揭所得稅法規定，尚無違誤。
３、據上論述，本件原處分及所為復查、訴願決定均無違誤，為此請求判決如被告答
    辯之聲明。
    理  由
壹、關於原告出售短期票券損失五九、四四六、八一九元是否得自所得額中扣除部分
    ：
一、按「營利事業所得之計算，以其本年度收入總額減除各項成本費用、損失及稅捐
    後之純益額為所得額。營利事業有第十四條第一項第四類利息所得中之短期票券
    利息所得，除依第八十八條規定扣繳稅款外，不計入營利事業所得額。」，所得
    稅法第二十四條定有明文。又按「．．．營利事業購入短期票券，在未到期前出
    售所取得之利息收入，毋需扣繳稅款，亦免予併計當期營利事業所得額課稅。」
    、「營利事業購入短期票券，在未到期前出售發生之所得，依本部六十九年八月
    二十五日台財稅第三七一一四號函規定，並不發生繳納所得稅問題，亦免予併計
    營利事業所得額；其在未到期前出售發生之損失，亦不得列為費用或損失，於計
    算營利事業所得額時減除。」，分別經財政部六十九年八月二十五日台財稅第三
    七一一四號函釋、八十七年七月二十三日台財稅第八七一九五四八○一號函釋在
    案，後函應係補充前函而為，且不違反所得稅法第二十四條之立法目的，應可採
    用。至於財政部七十年一月二十九日台財稅第三○七六三號函釋並未編入該部所
    得稅法令彙編，有八十三年版及八十七年版「所得稅法令彙編」可資查證，是該
    函釋不予援引適用。原告主張該函釋以營利事業購入短期票券，如未到期前出售
    予票券金融公司發生之損失，可作該事業當年度之損失處理之意旨，僅屬對於六
    十九年八月二十五日台財稅第三七一一四號函釋之補充說明，故歷年來票券公司
    買賣短期票券發生之損失，均得列為當年度損失處理及財政部六十九年八月二十
    五日台財稅第三七一一四號函令規定到期前出售短期票券之所得免稅，並不當然
    意指到期前出售短期票券之損失不得認列，八十七年七月二十三日台財稅第八七
    一九五四八○一號函係基於六十九年八月二十五日台財稅第三七一一四號函所為
    「對稱式」之反面推論，顯為錯誤等節，尚乏依據，合先敘明。
二、經查，本件原告本期申報出售票券損失計五九、四四六、八一九元，被告初查以
    系爭出售短期票券損失，依首揭財政部八十七年七月二十三日台財稅第八七一九
    五四八○一號函釋意旨不得列為費用或損失，乃否准其認列。原告不服，主張營
    利事業購入短期票券，其所得既已課稅，則其因交易所產生之費用及損失，亦應
    認列等語，申經被告復查決定以，原告本期雖於營業收入項下帳列買賣票券利益
    七六、三二九、一二六元。惟辦理本期營利事業所得稅結算申報時，已依首揭所
    得稅法第二十四條第二項規定帳外調減，申報營業收入二六五、三四五、七○四
    元。是系爭買賣票券損失，自不得列報為本期費用或損失。是原核定依首揭規定
    否准其認列，尚無不合為由，駁回其復查之申請，揆諸首揭規定及函釋意旨，並
    無違誤，財政部訴願決定持相同理由駁回其訴願，亦無不當。
三、依財政部六十九年八月二十五日台財稅第三七一一四號函釋，營利事業所得稅未
    到期前出售短期票券所取得之利息收入，既毋需扣繳稅款，亦免予併計當期營利
    事業所得額課稅，則依財政部八十七年七月二十三日台財稅第八七一九五四八○
    一號函釋，在未到期前出售發生之損失，自不得列為費用或損失，於計算營利事
    業所得額時減除，始符收入、成本、費用配合原則。是依前揭法令規定，短期票
    券僅就到期兌償金額超過首次發售價格部分，為利息所得，除依規定扣繳稅款外
    ，不併計營利事業所得額課稅，故未到期前出售發生之所得，免併計營利事業所
    得額，若發生損失，亦不得列為費用或損失，於計算營利事業所得額時減除，故
    原處分否准認列原告原申報於營業收入項下減除之買賣短期票券損失五九、四四
    六、八一九元，並無違誤。又查當法令有意義不明或不備時，或法條文字雖無明
    文規定，而依論理顯然含有其意義等情況時，主管機關均得就法律予以作解釋。
    從而前揭財政部函釋，乃係本於所得稅法第二十四條有關營利事業所得計算之規
    定所作之解釋，並未於法律規定外，另行創設新之權利義務，被告據以所為之處
    分，自無不合。又行政機關就行政法規所為之釋示，係闡明法規之原意，應自法
    規生效之日起有其適用，前經司法院釋字第二八七號解釋有案。準此，財政部基
    於中央財稅主管機關職權，就所得稅法第二十四條有關營利事業所得計算之規定
    所作之八十七年七月二十三日台財稅第八七一九五四八○一號函釋，應自該法條
    生效之日起即有其適用；至原告所援引七十年一月二十九日以台財稅第三○七六
    三號函示，經查自始即未編入所得稅法令彙編，依財政部七十六年五月六日台財
    稅第七六四五五○○號函釋，不再援引適用。是原告所訴被告依據前揭財政部八
    十七年七月二十三日函釋，否准認列系爭短期票券買賣損失，有違信賴保護及租
    稅不追溯既往原則乙節，顯係誤解，自不足採。茲原告復執前詞爭執，請求撤銷
    關於此部分之原處分及訴願決定，難謂為有理由。
貳、關於扣繳憑單之利息所得人，得否將前手息扣繳稅額申報抵稅或退稅部分：
一、按「本法稱納稅義務人，係指依本法規定，應申報或繳納所得稅之人。」、「前
    條各類所得稅款，其扣繳義務人及納稅義務人如左︰．．．二、薪資、利息．．
    ．；納稅義務人為取得所得者。」、「納稅義務人應於每年二月二十日起至三月
    底止，填具結算申報書，向該管稽徵機關，申報其上一年度內構成綜合所得總額
    或營利事業收入總額之項目及數額，以及有關減免、扣除之事實，並應依其全年
    應納稅額減除暫繳稅額及尚未抵繳之扣繳稅額，計算其應納之結算稅額，於申報
    前自行繳納。」、「納稅義務人每年結算申報所得額經核定後，稽徵機關應就納
    稅義務人全年應納稅額，減除暫繳稅額、未抵繳之扣繳稅額、可扣抵稅額及申報
    自行繳納稅額後之餘額，填發繳款書，通知納稅義務人繳納。但．．．」，所得
    稅法第七條第四項、第八十九條第一項第二款、第七十一條、第一百條前段分別
    定有明文。因此，有取得利息所得者，即為納稅義務人，應主動申報利息所得，
    如符合扣繳稅額抵繳應納稅款之規定者，即可抵繳稅款，不以是否取得扣繳憑單
    為要件。則所得稅法有關利息所得，得以扣繳稅額抵繳應納稅款者，係以依所得
    稅法規定，應申報或繳納利息所得稅之「納稅義務人」而言；換言之，得為扣繳
    稅額抵繳應納稅款之對象為應將利息所得申報、繳納所得稅，為承擔納稅義務者
    為限；反之，如未申報利息所得，而未繳納利息所得稅者，則無扣繳稅額抵繳應
    納稅款之適用，此為當然之解釋。至於第三人取得利息所得部分，是否得抵繳應
    納稅款，核與納稅義務人無關，縱令事實上係由納稅義務人代繳稅款，並不能因
    此變更公法上納稅義務之主體。是該項利息所得之扣繳稅款，僅能由該第三人依
    法抵繳之，其代繳稅款之納稅義務人，自無以自己名義請求抵繳稅款之權利。
二、次按六十四年五月三十一日公布施行之「中央政府建設公債發行條例」第六條規
    定：「本公債分為甲、乙兩種。甲種公債利息所得，不免繳所得稅；乙種公債利
    息所得，免繳一部或全部所得稅，由財政部審酌發行時全部狀況擬訂，報行政院
    核定。」財政部鑑於過去發行乙種國庫券時，如在一年中有轉手多次者，依該部
    （）台財稅第三八六一九號函釋，係由中央銀行將個別分段持有之資料移送財
    稅資料處理中心，憑以計算各人之所得憑以課稅之情形，增加稽徵機關執行之困
    難，亦無法辦理扣繳。該部為簡化稽徵作業及扣繳手續，遂於六十四年九月一日
    依上開條例發行甲種公債第一期債票十六億時，以六十四年九月四日台財稅第三
    六四四○號函釋：「本債票無論曾否轉讓，均應由付息機構，以付息時之持票人
    為納稅義務人（記名式者為最後記名之人）就全部利息一次扣繳所得稅；並根據
    持票人之身分證明，依法填報扣繳憑單。納稅義務人為中華民國居住之個人或營
    利事業者，應將該項利息所得，依法合併當年度所得申報所得稅。」，就中央政
    府建設公債甲種債票利息，改以付息時之債票持有人就全部利息一次扣繳所得稅
    ，與所得稅法第八十八條、八十九條、第九十二條規定不牴觸，可以採用。
三、再按一般公債、公司債、金融債券等因載有約定之利率，債券持有人依民法第六
    十九條、第七十條規定，對於此項約定利息按權利存續期間之日數，取得其法定
    孳息。此項利息未獲付支付前，如將債券讓售，依同法第二百九十五條前段規定
    ，推定其隨同原本移轉於受讓人，債券原持有人因而經由買賣價金取得是項利息
    收益。因此，債券之買賣，如係於該債券之付息日為之，讓售價格之認定，尚不
    生何疑義；若於兩付息日間為之，其買賣價格中實已包括兩部分，一為取得債券
    所支付之對價，另一為未屆付息日該債券法定利息請求權之讓與價金。惟由於買
    賣債券之交易所得停徵，「利息所得」與「證券交易所得」如未明確劃分，除將
    造成原持有人之法定利息收益，將誤為證券交易所得免稅外，並將增加債券利息
    兌領人之利息所得，造成課稅錯誤。財政部乃於七十五年七月十六日以台財稅第
    七五四一四一六號函釋：「營利事業或個人買賣國內發行之公債、公司債及金融
    債券，買受人若為營利事業，可由該事業按債券持有期間，依債券之面值及利率
    計算之『利息收入』，如其係於兩付息日間購入債券並於取息前出售者，則以售
    價減除其購進該債券之價格及依上述計算之利息收入後之餘額作為其證券交易損
    益。買受人若為個人，因個人一般多未設帳，應一律以其兌領之利息金額併入其
    當期綜合所得稅課徵。」，闡明營利事業應按實際情形列報利息收入，其債券賣
    出時超過購進價格及利息收入後之餘額為證券交易損益；並附帶說明個人因未設
    帳，應一律以兌領之利息併入其綜合所得稅課稅，符合所得稅法課稅公平之原則
    。因此，所謂債券「前手息」，乃為區分債券利息兌領人所持有債券期間申報所
    得之利息，及非持有（即其前手持有）期間，未申報所得之債券利息，而予分野
    界定之名詞。依上開函釋可知，前手息所得者如為營利事業者，應按其持有債券
    期間，計算利息所得課徵營利事業所得稅；惟前手息所得者如為個人者，因前手
    個人既未設帳又無扣繳憑單歸課資料，其不列入綜合所得稅結算申報，稽徵機關
    亦未予核課其綜合所得稅；營利事業如係債券利息兌領人，僅按其持有債券期間
    ，計算利息所得課徵營利事業所得稅，依前開所得稅法規定，亦僅就申報利息所
    得範圍內之扣繳稅額抵繳應納稅款，其未持有債券期間之其餘利息（即前手息）
    ，認非屬該營利事業之利息所得，毋庸申報，不課徵營利事業所得稅，因此而生
    之前手息扣繳稅款，自不在扣繳稅額抵繳應納稅款之列。
四、本件原告係經營短期票券之經紀、自營業務，其本期申報尚未抵繳之扣繳稅款一
    五、七七六、六一五元，被告初查以原告本期買回已到期債券之價款中屬於前手
    利息所得之扣繳稅款為其購入債券之成本，乃將扣繳稅款七、○七九、一八六元
    轉入債券成本項下查核，核定尚未抵繳之扣繳稅款八、六九七、四二九元。原告
    不服，主張債券持有人得於債券到期日持息票至債券投行人處兌領整個發行期間
    之利息並取得扣繳憑單，納稅義務人得憑扣繳憑單抵繳應納稅額，其依扣繳憑單
    記載之扣繳稅款全數抵繳應納稅額，並無不合等語，申經被告復查決定以：原告
    當年度取得利息收入以扣除購入債券前手利息所得七二、四七九、五四三元後之
    餘額列報利息收入一七○、五六二、七二七元。該部分買回債券兌領之利息及扣
    繳稅款七、○七九、一八六元（其中美銀債前手息為一、六八七、七○四元無扣
    繳稅款）均為前手所有，其本身既無該項所得，縱扣繳憑單為原告之名義，亦非
    扣繳稅款之實際納稅義務人，自不得以之抵繳應納稅額或申請退稅。又原告買回
    之全部購買價格為取得債券之成本，不得謂取得成本之一部分係得扣抵應納稅額
    之扣繳稅款，且債券之前手持有人既為實際利息所得者，因該項所得而發生之扣
    繳及納稅義務，依實質課稅原則，自應同屬於實際所得之人。況公法上之租稅扣
    抵權，非得以私經濟交易而移轉，訴稱有權將系爭扣繳稅款抵繳應納稅額或申請
    退稅等語，核無足採。是原核定將系爭前手扣繳稅款轉入債券成本項下認列，否
    准抵繳本期應納稅額。依首揭所得稅法規定，尚無違誤為由，駁回其復查之申請
    ，揆諸首揭規定及函釋意旨，並無違誤，財政部訴願決定持相同理由駁回其訴願
    ，亦無不當。
五、茲原告除執前詞外，並以所謂前手息在法律上應屬於前手之證券交易所得，並非
    利息收入；法律上既無對之行使利息所得扣繳之依據，亦無扣繳義務人及其他扣
    繳機制或扣繳稅款之歸屬使用的規定，顯見被告以虛擬之「前手息」及「前手息
    扣繳稅額」的觀念，以否准原告行使稅法上之租稅抵繳權，於法無據；又「前手
    息扣繳稅額」前手不能抵繳，變成國庫所有，實際上即是政府無法律上之依據向
    人民徵收額外之租稅，侵害原告（或擬制的前手利息之所得人）之財產權益；被
    告以此種理論上自相矛盾之擬制的租稅觀念，逾越法律，違法創稅，其處分行為
    違反租稅法定主義；至於被告將擬制之「前手息扣繳稅款」轉列為原告之「營業
    成本」，更是將人民公法上之租稅抵繳權（不論屬於原告或被告機關擬制之前手
    ），無法律上之依據，以行政裁量權轉變為私法上的經濟權益，尤屬違法云云，
    請求撤銷關於此部分之原處分及訴願決定，揆諸首開規定及說明，為無理由，應
    予駁回。
、兩造其餘攻擊防禦方法均與本件判決結果不生影響，故不逐一論述，併此敘明。
據上論結，本件原告之訴為無理由，爰依行政訴訟法第九十八條第三項前段判決如主
文。
中　　華　　民　　國　　　九十一　　年　　　一　　　　月　　二十四　　　日
　                       臺 北 高 等 行 政 法 院  第 三 庭
           　　　　　　　　　　　　　　　　　審判長 法　官  李得灶
           　　　　　　　　　　　　　　　　　　　　 法　官  曹瑞卿
           　　　　　　　　　　　　　　　　　　　　 法　官  吳慧娟
右為正本係照原本作成。
如不服本判決，應於送達後二十日內，向本院提出上訴狀並表明上訴理由，如於本判
決宣示後送達前提起上訴者，應於判決送達後二十日內補提上訴理由書（須按他造人
數附繕本）。
中　　華　　民　　國　　　九十一　　年　　　一　　　　月　　二十四　　　日
            　　　　　　　　　　　　　　    　      書記官  葉冠伸
